【裁判字號】    98,上易,153
【裁判日期】    990113
【裁判案由】    拆屋還地
【裁判全文】
臺灣高等法院高雄分院民事判決         98年度上易字第153號
上   訴   人  丁○○
兼訴訟代理人  甲○○
前列二人共同
訴 訟 代理人  楊雪貞律師
被 上  訴 人  丙○彥
訴訟代理人    林肇明律師
上列當事人間因拆屋還地事件，對於民國98年5 月6 日臺灣屏東
地方法院97年度訴字第90號第一審判決提起上訴，本院於98年12
月30日辯論終結，茲判決如下：
    主  文
上訴人丁○○應將坐落屏東縣崁頂鄉○○段第747 、750 及751
地號土地上，如附圖所示：(一)使用土地747 地號，編號(1)面積14
.16 平方公尺磚造平房，編號(2)面積4.46平方公尺鐵架涼棚（含
水塔），合計面積18.62 平方公尺。(二)使用地號750 地號，編號
(1)面積21.74 平方公尺磚造平房、編號(2)面積76.50 平方公尺鐵
架涼棚（含水塔）、編號(3)面積128.58平方公尺庭院、草皮，合
計面積226.82平方公尺。(三)使用地號751 地號，編號(2)面積0.32
平方公尺鐵架涼棚（含水塔）、編號(3)面積1.07平方公尺鐵架涼
棚（含水塔），合計面積1.39平方公尺。以上合計總面積246.83
平方公尺之建物及工作物全部拆除，並與上訴人甲○○共同將前
開土地返還被上訴人及全體共有人。
第二審訴訟費用由上訴人負擔。
    事實及理由
一、按於第二審為「訴之變更或追加，非經他造同意，不得為之
    。但第255 條第1 項第2 款至第6 款情形，不在此限。」、
    「訴狀送達後，原告不得將原訴變更或追加他訴，但有下列
    各款情形之一者，不在此限：請求之基礎事實同一者，不甚
    礙被告之防禦及訴訟之終結者。」民事訴訟法第446 條第1
    項、第255 條第1 項第2 款、第7 款分別定有明文。經查被
    上訴人在原審起訴，聲明：上訴人應將系爭土地即坐落屏東
    縣崁頂鄉○○段第747 、750 及751 號等三筆土地上如附圖
    （複丈成果圖）所示747 號，編號(1)(2)面積：18.62 平方公
    尺，750 號，編號(1)(2)(3)面積：226.82平方公尺，751 號，
    編號(2)(3)面積：1.39平方公尺，全部面積合計共246.83平方
    公尺之建物（下稱系爭建物）拆除，並將前開土地（下稱系
    爭土地）交還祭祀公業郭荖（原審原告）。上訴人嗣變更起
    訴聲明為：上訴人丁○○應將系爭土地即坐落屏東縣崁頂鄉
    ○○段第747 、750 及751 地號土地上，如附圖所示：(一)使
    用土地747 地號，編號(1)面積14.16 平方公尺磚造平房，編
    號(2)面積4.46平方公尺鐵架涼棚（含水塔），合計面積18.6
    2 平方公尺。(二)使用地號750 地號，編號(1)面積21.74 平方
    公尺磚造平房、編號(2)面積76.50 平方公尺鐵架涼棚（含水
    塔）、編號(3)面積128.58平方公尺庭院、草皮，合計面積22
    6.82平方公尺。(三)使用地號751 地號，編號(2)面積0.32平方
    公尺鐵架涼棚（含水塔）、編號(3)面積1.07平方公尺鐵架涼
    棚（含水塔），合計面積1.39平方公尺。以上合計總面積24
    6.83平方公尺之建物及工作物全部拆除，並與上訴人甲○○
    共同將前開土地返還被上訴人及全體共有人。上訴人雖不同
    意被上訴人為訴之變更，惟被上訴人變更聲明之請求，係基
    於所有權之物上請求權法律關係，請求上訴人拆除系爭地上
    物及系爭土地，與原訴請求之基礎事實同一，且不甚礙上訴
    人之防禦及訴訟終結，依上開說明，應予准許，又被上訴人
    變更之訴既屬合法，其原訴已視為撤回，本院應就其變更之
    訴審判。
二、被上訴人起訴主張：
  (一)坐落屏東縣崁頂鄉○○段第747 、750 及751 號等土地，全
    部為祭祀公業郭荖（下稱系爭公業）所有，被上訴人丙○彥
    則為系爭公業派下員。上訴人甲○○並非祭祀公業派下員，
    亦與被上訴人等派下無任何親屬關係，因上開土地大部分與
    鄰地749 號土地均為空地（749 號土地為訴外人吳裕隆所有
    ），周邊則為各派下居住使用之房屋，該空地部分，作為附
    近居民通行、聚會或小孩嬉戲場所，而上訴人甲○○竟與派
    下員丁○○於民國（下同）95年間未經派下同意，即強行占
    用上開部分土地，興建房屋（未保存登記）使用，並將佔用
    之土地以高大之圍牆及圍籬與其他公業所有之土地隔離，經
    被上訴人數次阻止興建，均欲以暴力相向，去年被上訴人多
    次委由地方人士與上訴人協調，告知其佔用公業土地已屬違
    法，均置之不理，被上訴人為維護全體共有人之權益，不得
    依法起訴，請求上訴人拆屋還地。
  (二)上訴人所稱舊建物，仍建築在同地段749 土地上，舊建物打
    掉後，重建為現有建物，並擴張房屋範圍，致有1/ 3房屋逾
    越疆界，並將棚架全部蓋在祭祀公業郭荖之土地上，又將原
    本未分管地段747 、750 及751 號土地上空地部分鋪上水泥
    及新建圍牆，而將該三筆土地大部納為已有，其占用意圖甚
    為明顯。
  (三)以上有被上訴人提出之系爭土地登記簿謄本四份及地籍圖謄
    本乙份、屏東縣崁頂鄉公所函乙份、祭祀公業郭荖派下名冊
    影本乙份、上訴人占用土地現況圖乙份、現場照相片8 張等
    為證。爰依民法第767 條前段，第828 條第2 項準用第821
    條規定，聲明如事實及理由欄一項所載。
三、上訴人則以：系爭共有土地上早經共有人協議分管，上訴人
    係拆除舊屋改建，所使用之共有土地部分確係原分管位置，
    否則，必有他共有人主張侵害其權利，而事實上並無他共有
    人出面主張上訴人丁○○占用其分管部分，足見上訴人丁○
    ○使用之共有土地部分確係其分管位置，並非被上訴人及上
    訴人丁○○等40名派下員所公同共有，被上訴人無由請求上
    訴人拆屋還地。又上訴人甲○○並非出資興建系爭建物之人
    ，亦即並非系爭建物之所有權人，並無拆除權能。況被上訴
    人提起本件拆屋還地訴訟，未經公同共有人全體之同意，其
    起訴程序依法不合，亦應受駁回之判決等語置辯。並請求駁
    回被上訴人變更之訴。
四、兩造不爭執事項：
  (一)系爭土地即坐落屏東縣崁頂鄉頂愛747 、750 及751 地號土
    地系爭土地為祭祀公業郭荖所有。
  (二)上訴人丁○○為祭祀公業郭荖派下員。上訴人甲○○並非祭
    祀公業郭荖派下員。上訴人丁○○及甲○○為兄弟，二人之
    母郭朱葉生前為祭祀公業郭荖派下員。
  (三)系爭土地上門牌屏東縣崁頂鄉○○路5 號之建物現由上訴人
    二人使用。
五、本院判斷
  (一)系爭土地是否原為空地且未經派下員協議分管？
    上訴人辯稱：上訴人丁○○之母郭朱葉派下分管使用系爭土
    地，與上訴人之父吳秋金所有749 地號土地併合使用，而興
    建房屋及豬舍等地上物。上訴人母親郭朱葉75年4 月3 日去
    世後，即由丁○○接管系爭土地及其上建物使用。嗣因建物
    老舊，丁○○將部分改作倉庫使用，直至94年4 月間，丁○
    ○因見昔日建物老舊，始將舊建物全部拆除，而於原地改建
    現今之建物居住使用云云；被上訴人則主張系爭三筆土地本
    為空地，未經派下協議分管使用。經查：
    (1)上訴人聲請之證人郭松雖到庭證稱：系爭土地是要讓派下
      子孫使用、居住，不讓子孫賣掉，只要是派下子孫都可使
      用等語；但又證稱：「（上訴人）把舊的房屋拆除再蓋，
      拆除前是磚造的房屋半樓。」「到底被告（上訴人）是根
      據何權利使用系爭土地我不清楚。」等語（原審卷第86、
      87頁），顯其證詞只能證明上訴人有使用系爭土地；惟不
      能證明有經派下協議分管使用。
    (2)而證人郭充旻於原審證稱：「系爭土地有分配給派下子孫
      使用，被告甲○○不是派下子孫，只有丁○○是。」「新
      屋是甲○○自己蓋的，丁○○沒有住在那裡，新屋也不是
      丁○○蓋的。」（原審卷第88頁）等語。
    (3)又據證人郭坤德於原審證稱：「系爭土地先前由追加被告
      丁○○的父親蓋了三間半樓房，時間約在四十年前左右。
      以後續由被告兄弟二人繼續使用‧‧‧現在的房子可能是
      重新蓋過的，因為以前的房子很舊，多少年前蓋的我不清
      楚。」「被告丁○○住在那裡（系爭土地建物）‧‧‧沒
      有看到被告甲○○。」（原審卷第133 、134 頁）等語。
    (4)另據證人蘇文財於原審證稱：系爭建物是上訴人丁○○請
      伊施作水土部分及代為僱工施作，伊幫忙把舊建物拆除，
      重新蓋建系爭建物等語（原審卷第135 、136 頁）。
    (5)證人乙○○於本院證稱：派下員沒有分管系爭土地，伊不
      清楚系爭土地是否以口頭約定分管，伊小時候住在那裡，
      但沒有分管約定（本院卷第53頁）。
    (6)綜上證人之詞，系爭建物究由派下員之上訴人丁○○蓋建
      ，或由非派下員之甲○○所蓋建，互不一致；惟不論係由
      何人所建或當初是否為空地，但均無從證明系爭土地有經
      派下協議分管使用之事實。且從上訴人蓋建新宅，圍築新
      牆（有原審勘驗筆錄及卷附照片可稽）為圖自己永久占用
      之情以觀，顯亦與系爭公業創設目的：「以產業收益作為
      祭祀祖先之資費，並為後代子孫聚台生存之根源。」有違
      。則上訴人所辯其占用系爭土地，有經派下協議分管使用
      云云，要非可採。
  (二)上訴人現使用系爭土地，是否為無權占有？
    1.按所有人對於無權占有或侵奪其所有物者，得請求返還之
      ，民法第767 條前段定有明文，又民法第821 條規定：「
      各共有人對於第三人得就共有物之全部為本於所有權之請
      求，但回復共有物之請求，僅得為共有人全體利益為之」
      ，另98年7 月23日修正施行之民法第828 條第1 項則規定
      ：公同共有人之權利義務，依其公同關係所由成立之法律
      ，法律行為或習慣定之。第2 項規定：第820 條、第821
      條及第826 條之1 規定，於公同共有準用之。第3 項規定
      ：公同共有物之處分及其他之權利行使，應得公同共有人
      全體之同意。
    2.系爭土地為祭祀公業郭荖所有，系爭土地上如附圖即複丈
      成果圖現況欄所載之地上物是丁○○於94年間將舊地上物
      拆除重新搭建的，為上訴人不爭執（本院卷第31頁），且
      經原審會同地政機關及兩造在現場勘測屬實，有土地登記
      謄本、如附圖之複丈成果圖、勘驗筆錄及現場照片附卷可
      憑，並為兩造所不爭執，而該複丈成果圖載明系爭土地上
      現況之地上物等為上訴人共同使用，足認上訴人共同占用
      系爭土地，堪予認定。
    3.綜上，上訴人所辯其占用系爭土地，有經派下協議分管使
      用，並不可採，業如前述。上訴人上開所舉之證人又未能
      證明其有合法占用之權源，且上訴人占用系爭土地又違反
      系爭公業創設目的，其為無權占用之事實，應無可疑，被
      上訴人主張祭祀公業郭荖並無規約，另主張祭祀公業郭荖
      現在派下員有郭大維等40人，提起本件訴訟未經其他派下
      員全體同意等語，惟查民法第828 條第3 項所謂「法律另
      有規定」之意義，就法條適用順序而言，應先適用第1 項
      ，其次依第2 項，最後方適用第3 項所定應得公同共有人
      全體同意之方式，該法條第2 項，關於公同共有已有準用
      同法第821 條之規定，自應先適用民法第828 條第2 項規
      定，被上訴人提起本件訴訟自無需得全體派下員同意，上
      訴人因無權占用系爭土地，被上訴人本於物上請求權之法
      律關係，請求丁○○拆除系爭土地上之地上物，並與甲○
      ○將系爭土地返還被上訴人及全體共有人，為有理由，應
      予准許。
六、綜上所述，被上訴人基於物上請求權之法律關係，請求上訴
    人丁○○應將系爭土地即座落屏東縣崁頂鄉○○段第747 、
    750 及751 地號土地上，如附圖所示：(一)使用土地747 地號
    ，編號(1)面積14.16 平方公尺磚造平房，編號(2)面積4.46平
    方公尺鐵架涼棚（含水塔），合計面積18.62 平方公尺。(二)
    使用地號750 地號，編號(1)面積21.74 平方公尺磚造平房、
    編號(2)面積76.50 平方公尺鐵架涼棚（含水塔）、編號(3)面
    積128.58平方公尺庭院、草皮，合計面積226.82平方公尺。
    (三)使用地號751 地號，編號(2)面積0.32平方公尺鐵架涼棚（
    含水塔）、編號(3)面積1.07平方公尺鐵架涼棚（含水塔），
    合計面積1.39平方公尺。以上合計總面積246.83平方公尺之
    建物及工作物全部拆除，並與上訴人甲○○共同將前開土地
    返還被上訴人及全體共有人，為有理由，應予准許，爰判決
    如主文第1項所示。
據上論結，本件被上訴人之訴為有理由，依民事訴訟法第78條判
決如主文。
中    華    民    國    99    年    1     月    13    日
                              民事第六庭
                                  審判長法官  張明振
                                  法      官  魏式璧
                                  法      官  徐文祥
以上正本證明與原本無異。
本件判決不得上訴。
中    華    民    國    99    年    1     月    15    日
                                  書  記  官  熊惠津

司法院資訊處製作；財團法人民間司法改革基金會備份。
